ACORDAO-COMPLETO-2525516

ACÓRDÃO 4499/2022 ATA 27/2022 - PRIMEIRA CÂMARA

VISTOS, relatados e discutidos estes autos de processo de pedidos de reexame interpostos contra os termos do Acórdão 11849/2020-TCU-Primeira Câmara, da relatoria do Ministro Vital do Rêgo, 
ACORDAM os Ministros do Tribunal de Contas da União, reunidos em sessão da Primeira Câmara, diante das razões expostas pelo relator e com fundamento na Lei 8.443/1992, arts. 33 e 48, em:
9.1. conhecer dos presentes pedidos de reexame para, no mérito, negar a eles provimento;
9.2. dar ciência desta deliberação às recorrentes e ao Comando do Exército.

PESSOAL. PENSÃO MILITAR. MELHORIA CONCEDIDA AOS PROVENTOS DE REFORMA EM VIRTUDE DE INVALIDEZ SUPERVENIENTE. REPERCUSSÃO NOS PROVENTOS DE PENSÃO..

Primeira Câmara

Comando do Exército.

3. Interessados/Responsáveis/Recorrentes:
3.1. Interessados: Eliane Maria Caldas Guerra (XXX.549.394-XX); Eneida Maria Caldas Guerra (XXX.667.164-XX); Maria Carmen Guerra Mora (XXX.402.364-XX).
3.2. Recorrentes: Eneida Maria Caldas Guerra (XXX.667.164-XX); Eliane Maria Caldas Guerra (XXX.549.394-XX); Maria Carmen Guerra Mora (XXX.402.364-XX).

13.1. Ministros presentes: Walton Alencar Rodrigues (Presidente), Benjamin Zymler (Relator), Vital do Rêgo e Jorge Oliveira.
13.2. Ministros-Substitutos presentes: Augusto Sherman Cavalcanti e Weder de Oliveira.

BENJAMIN ZYMLER

Ministro Vital do Rêgo.

Adoto como relatório a instrução a cargo da Secretaria de Recursos (Serur) , endossada pelo representante do Ministério Público junto ao Tribunal de Contas da União (MPTCU) :
"INTRODUÇÃO
1.	Trata-se de pedidos de reexame (peças 13-15) interpostos pelas Sras. Eliane Maria Caldas Guerra, Eneida Maria Caldas Guerra e Maria Carmen Guerra Mora, beneficiárias de pensão militar, na condição de filhas do instituidor, Sr. Newton Guerra, contra o Acórdão 11849/2020-TCU-Primeira Câmara (peça 7) .
1.1.	A deliberação recorrida apresenta o seguinte teor:
VISTOS, relatados e discutidos estes autos que tratam de ato de concessão de pensão militar (inicial) emitido pelo Comando do Exército;
ACORDAM os Ministros do Tribunal de Contas da União, reunidos em Sessão da 1ª Câmara, nos termos dos arts. 71, inciso III, da Constituição Federal, 1º, inciso V, e 39, inciso II, da Lei 8.443/1992 e 260, § 1º, do RITCU e ante as razões expostas pelo Relator, em:
9.1. considerar ilegal e negar registro ao ato de concessão de pensão militar, registrado no sistema e-Pessoal sob o número 4/2018 e instituído por Newton Guerra (XXX.958.854-XX) em favor das beneficiárias Eliane Maria Caldas Guerra (XXX.549.394-XX) , Eneida Maria Caldas Guerra (XXX.667.164-XX) e Maria Carmen Guerra Mora (XXX.402.364-XX) ;
9.2. dispensar a devolução dos valores indevidamente recebidos até a data da ciência pelo Comando do Exército, do presente acórdão, com base no Enunciado 106 da Súmula da Jurisprudência do TCU;
9.3. determinar ao Comando do Exército que:
9.3.1. faça cessar os pagamentos decorrentes do ato impugnado, comunicando ao TCU, no prazo de 15 dias, as providências adotadas, nos termos do art. 262, caput, do Regimento Interno do TCU, do art. 8º, caput, da Resolução-TCU 206/2007 e do art. 19, caput, da Instrução Normativa-TCU 78/2018;
9.3.2. proceda à regularização do soldo que serve de base de cálculo para os proventos da pensão militar em análise, contemplando o posto de coronel;
9.3.3. emita novo ato de pensão militar, livre da irregularidade apontada, submetendo-o ao TCU, no prazo de trinta dias, consoante os arts. 262, § 2º, do Regimento Interno do TCU e 19, § 3º, da Instrução Normativa TCU 78/2018;
9.3.4. informe às interessadas que, no caso de não provimento de recursos eventualmente interpostos, deverão ser repostos os valores recebidos após a ciência deste acórdão pelo Comando do Exército; e
9.3.5. comunique imediatamente às interessadas o teor do presente acórdão, encaminhando ao TCU, no prazo de 30 dias, comprovante das respectivas datas de ciência, nos termos do art. 4º, § 3º, da Resolução-TCU 170/2004 (grifos acrescidos) .
HISTÓRICO
2.	Trata-se do reexame da pensão militar instituída pelo militar Newton Guerra, em favor das filhas Eliane Maria Caldas Guerra, Eneida Maria Caldas Guerra e Maria Carmen Guerra Mora, ora recorrentes. 
2.1.	Observa-se que o instituidor Newton Guerra, ocupava, na ativa, o posto de Tenente Coronel. Em 5/5/1967, o instituidor foi transferido para a reserva remunerada, passando a receber os proventos calculados com base no soldo de Coronel. Posteriormente, em 16/11/1985, o ex-militar foi reformado, mantendo os proventos com base no posto de Coronel. Na sequência, o instituidor foi novamente reformado, consoante consta no ato e-pessoal 33.918/2018, cadastrado em 23/5/2018, desta feita por incapacidade, elevando os proventos para o posto de general de brigada, com data de vigência retroativa à 18/4/1991.
2.2.	Assim, o ato em reexame foi julgado ilegal, por ausência de previsão legal que autorize o cálculo da pensão com base no soldo correspondente a um grau hierárquico superior acima do que já se encontrava o instituidor, por ocasião da concessão inicial da reforma, conforme o entendimento firmado pelo Acórdão 2225/2019-TCU-Plenário, cujo sumário dispõe:
Sumário: atos de reforma. Alteração de uma das concessões para elevação, em um grau hierárquico, do posto sobre o qual calculados os proventos do inativo, em face da superveniência de invalidez permanente decorrente de doença especificada em lei. Militar anteriormente reformado com proventos já calculados sobre o posto hierárquico superior, por tempo de serviço. Ausência de previsão legal para extensão da vantagem estabelecida no art. 110 da Lei 6.880/1980 a militares já reformados, bem como para o acréscimo de dois postos no cálculo dos proventos. Negativa de registro. Determinações. Legalidade e registro das demais concessões (grifos acrescidos) .
2.3.	De fato, assim dispõe o art. 110 da Lei 6.880/1980:
Art. 110. O militar da ativa ou da reserva remunerada, julgado incapaz definitivamente por um dos motivos constantes dos incisos I e II do art. 108, será reformado com a remuneração calculada com base no soldo correspondente ao grau hierárquico imediato ao que possuir ou que possuía na ativa, respectivamente.                    (Redação dada pela Lei nº 7.580, de 1986) 
ADMISSIBILIDADE
3.	Reiteram-se os exames de admissibilidade contidos nas peças 17-19 do SAR/Serur, em que se propôs o conhecimento dos recursos interpostos, nos termos do artigo 48 da Lei 8.443/1992, c/c os artigos 285 e 286, parágrafo único, do RI/TCU, suspendendo-se os efeitos dos subitens 9.1 e 9.3 do Acórdão 11849/2020-TCU-Primeira Câmara. Observa-se que o Excelentíssimo Senhor Ministro Benjamin Zymler, mediante despacho de peça 33, concordou com a análise desta unidade técnica.
MÉRITO
4. Delimitação
4.1	Constitui objeto do presente recurso definir se houve a violação dos princípios da segurança jurídica e do direito adquirido.
5. Da segurança jurídica e do direito adquirido
5.1.	As recorrentes alegam que, no acórdão recorrido, teria havido violação aos princípios da segurança jurídica e do direito adquirido, com base nos seguintes argumentos:
5.2.	Se o princípio 'tempus regit actum' é aplicável para determinar a norma jurídica que regerá determinada situação fática, deve ele ser igualmente aplicável para reger a interpretação que se poderá extrair validamente dessa mesma norma jurídica, sob pena de tornar o sistema normativo incongruente e errático.
5.3.	No caso em apreço, o r. Acordão combatido assentou que essa Corte de Contas teria mudado, em sessão de julgamento realizada em 18 de novembro de 2019, o entendimento que vinha sendo aplicado, de forma reiterada e pacífica, a respeito da possibilidade de o militar já reformado, por idade limite para a permanência na reserva remunerada, ter os seus proventos calculados com base no soldo do grau hierárquico imediato, no caso de eclosão de moléstia capitulada em lei ou por agravamento da doença que motivou a inatividade.
5.4.	A primeira constatação que salta aos olhos, a partir da análise do conjunto fático, é que as Recorrentes não sofreriam os inconvenientes a que as sujeitou essa Corte de Contas, caso o julgamento do ato de concessão da pensão militar inicial tivesse ocorrido de forma mais célere, tendo lugar antes de 18 de novembro de 2019.
5.5.	Caso assim fosse, o entendimento que seria aplicado seria diametralmente oposto, eis que prevalecia nessa Corte, seja em relação ao ato de concessão de reforma, seja em relação ao ato de concessão de pensão militar, o reconhecimento da legalidade quanto à possibilidade de se conceder melhoria de reforma, por agravamento de doença, aos militares reformados por idade limite de permanência na reserva remunerada.
5.6.	Na espécie, a mudança abrupta de entendimento criou uma ilegalidade onde antes não existia, uma mácula em um ato até então escorreito, gerando com isso insegurança jurídica, incerteza e prejuízo, com evidente violação ao princípio da segurança jurídica, eis que o texto legal de regência (art. 110 da Lei nº 6.880/80) não sofreu nenhuma alteração legislativa em todo o período considerado.
5.7.	Entender de modo diverso para aplicar, de forma retroativa, uma interpretação nova a respeito de texto legal que se manteve inalterado, equivale a transmutar o que era legal em algo ilegal, violando frontalmente o princípio da segurança jurídica.
5.8.	Não se deve olvidar, Excelência, que o princípio da segurança jurídica visa à proteção da confiança e a garantia da certeza e estabilidade das relações ou situações jurídicas, o que claramente deixou de ser observado por essa Corte de Contas, quando do julgamento do Acórdão combatido, eis que uma relação jurídica já estabelecida de longa data, existente entre o instituidor e o Estado-Administração Pública, deixou de ser protegida, tornando o futuro das Recorrentes imprevisível, ao infligir a elas uma surpresa desagradável, consistente na redução de seus estipêndios.
5.9.	Nesse sentido, merece destaque que a Lei 9.784/1999, em seu art. 2º, XIII, veda a aplicação retroativa de nova interpretação. Além disso, as recorrentes gozam de situação plenamente constituída, nos termos do art. 24 da LINDB.
5.10.	Dessa forma, a mudança de entendimento abrupta introduzida a partir do Acórdão 2225/2019-TCU-Plenário, não deve alcançar a situação jurídica da Recorrente, por estar constituída à luz da legislação e da interpretação anterior, fixadas ao tempo do óbito do instituidor, igualmente em respeito ao direito adquirido, conforme previsto no art. 5º, XXXVI da Constituição da República Federativa do Brasil.
Análise:
5.11.	No que tange ao art. 2º, parágrafo único, XIII, da Lei 9.784/1999, o qual veda a aplicação retroativa de nova interpretação, é de se ter presente que o TCU dispõe de Lei Orgânica e Regimento Interno, sendo que a Lei do Processo Administrativo pode ser aplicada naquilo que for compatível com o regramento próprio desta Corte de Contas.
5.12.	Nesse quadro, o argumento de que teria havido violação ao princípio da vedação de aplicação retroativa de nova interpretação deve ser rechaçado por três razões:
i) não há direito adquirido à exegese;
ii) não houve o registro do ato de pensão militar das interessadas, ora recorrentes, de tal arte a não se aplicar a máxima de que a 'modificação posterior de jurisprudência não alcançaria as situações consolidadas à luz de critério interpretativo anterior'. Isto porque poder-se-ia falar em situação consolidada apenas quando o ato de concessão recebe o registro do TCU, por ser ato complexo;
iii) o acórdão que julgar legal o ato de pensão militar e determinar o seu registro não faz coisa julgada administrativa, nos termos do § 2º do art. 260 do Regimento Interno deste Tribunal.
5.13.	Nessa direção, rememora-se a decisão exarada pelo Plenário do STF, no MS 26.196, de Relatoria do Ministro Ayres Brito (Ata 1/2011, DJE 20, de 18/11/2010) , no sentido de que ' O que regula os proventos da inatividade é a lei (e não sua interpretação) vigente ao tempo em que o servidor preencheu os requisitos para a respectiva aposentadoria (Súmula 359/STF) . Somente a lei pode conceder vantagens a servidores públicos (...) '.
5.14.	Naquela assentada, a Suprema Corte deixou assente, também, que 'Inexiste direito adquirido com fundamento em antiga e superada interpretação da lei', bem assim afastou o princípio da segurança em caso semelhante ao ora apreciado, em que o registro do ato não foi autorizado pelo TCU e a antiga jurisprudência não havia sido aplicada em relação ao impetrante.
5.15.	Demais disso, não se examina norma de conteúdo indeterminado, conforme previsto no art. 1º da Lei 13.655/2018, que promoveu alteração na Lei de Introdução ao Direito Brasileiro (art. 23 da LINDB - Decreto-lei 4.657/1942) .
5.16.	Sobre o princípio da segurança jurídica, cabe lembrar que a sedimentada jurisprudência da Suprema Corte é no sentido de classificar como ato complexo a concessão de aposentadoria, reforma ou pensão, consoante os seguintes julgados (RMS 3881/SP, MS 19875/DF, RE 195861/ES e MS 23665/DF) .
5.17.	Assim, sendo o ato de pensão militar complexo, este somente passa a estar plenamente formado (perfeito) , válido (aferição da legalidade com reflexo de definitividade perante a Administração) e eficaz (plenamente oponível a terceiros, deixando de apresentar executoriedade provisória) quando recebe o registro pela Corte de Contas. Tal entendimento decorre do disposto no inciso III do art. 71 da Constituição Federal, que estabelece que compete ao Tribunal de Contas da União apreciar, para fins de registro, a legalidade dos atos de admissão, assim como a concessão de aposentadoria, reforma ou pensão.
5.18.	Nessa perspectiva, impõe-se reconhecer que referido ato possui natureza precária (cf., e.g., Acórdão 2482/2007-TCU-Primeira Câmara, Relator Augusto Nardes) , razão pela qual, até que haja o efetivo julgamento e o consequente registro pela Corte de Contas, não há que se falar em  ato jurídico perfeito, tendo em vista a ausência de aperfeiçoamento e definitividade do ato.
5.19.	A propósito do tema, colaciona-se entendimento esposado pela Corte Constitucional ao decidir no âmbito do RE-195.861/ES:
APOSENTADORIA - ATO ADMINISTRATIVO DO CONSELHO DA MAGISTRATURA - NATUREZA - COISA JULGADA ADMINISTRATIVA - INEXISTÊNCIA. O ato de aposentadoria exsurge complexo, somente se aperfeiçoando com o registro perante a Corte de Contas. Insubsistência da decisão judicial na qual assentada, como óbice ao exame da legalidade, a coisa julgada administrativa. (grifos acrescidos) 
5.20.	No caso em apreço, não houve o respectivo registro em razão da constatação de ilegalidade no ato, o que afasta, por si só, a presunção de legitimidade do ato administrativo que concedeu o benefício às recorrentes, não havendo, assim, que se falar em violação da segurança jurídica ou de proteção da confiança. 
5.21.	Quanto à boa-fé das recorrentes, tenha-se presente que foi considerada ao se dispensar a devolução dos valores indevidamente recebidos, nos termos do acórdão recorrido.
5.22.	É sobremodo importante ressaltar que este Tribunal tem o poder/dever de apreciar, para fins de registro, os atos de pensão civil na esfera federal, nos termos do art. 71 da Lei Maior. Esta prerrogativa não pode ser infirmada pela sobreposição dos princípios da razoável duração do processo e da eficiência na Administração Pública.
5.23.	Nesse sentir, é de se opinar pela rejeição dos argumentos apresentados pelas recorrentes. 
CONCLUSÃO
6.	Diante do exposto, conclui-se que não houve a violação dos princípios da segurança jurídica e do direito adquirido.
6.1.	Destarte, opina-se pela negativa de provimento dos presentes recursos.
PROPOSTA DE ENCAMINHAMENTO
7.	Diante do exposto, com base no art. 48 da Lei n. 8.443/92, submete-se o presente processo à consideração superior, propondo-se a adoção das seguintes medidas:
	a) conhecer dos presentes pedidos de reexame, para, no mérito, negar-lhes provimento;
	b) informar as recorrentes e demais interessados do acórdão a ser proferido, destacando que o relatório e o voto que o fundamentam podem ser acessados por meio do endereço eletrônico www.tcu.gov.br/acordaos. "
É o relatório.

Vania Affonso de Mello (10.107/OAB-PE), representando Eliane Maria Caldas Guerra; Vania Affonso de Mello (10.107/OAB-PE), representando Eneida Maria Caldas Guerra; Vania Affonso de Mello (10.107/OAB-PE), representando Maria Carmen Guerra Mora.

Procurador Marinus Eduardo De Vries Marsico.

PESSOAL. PEDIDO DE REEXAME. CONHECIMENTO. MELHORIA CONCEDIDA INDEVIDAMENTE NOS PROVENTOS DE REFORMA, COM REFLEXO NA PENSÃO MILITAR. ART. 110 DA LEI 6.880/1980. EXTENSÃO INDEVIDA DO BENEFÍCIO AO MILITAR JÁ REFORMADO. ALEGAÇÕES INSUFICIENTES PARA ALTERAR O MÉRITO DA DELIBERAÇÃO RECORRIDA.

PENSÃO MILITAR (PMIL)

Secretaria de Recursos (Serur); Secretaria de Fiscalização de Integridade de Atos e Pagamentos de Pessoal e de Benefícios Sociais (Sefip).

Por meio do Acórdão 11849/2020-TCU-Primeira Câmara, esta Corte negou registro ao ato de pensão militar instituída pelo tenente-coronel Newton Guerra em favor das filhas Eliane Maria Caldas Guerra, Eneida Maria Caldas Guerra e Maria Carmen Guerra Mora, com vigência em 17/8/2017.
2. A concessão foi considerada ilegal em virtude do fato de os proventos estarem sendo pagos com base no posto de General de Brigada, quando o correto seria o de Coronel. 
3. Contudo, o Comando do Exército elevou seus proventos ao grau hierárquico seguinte quando o militar, já reformado, foi acometido por invalidez permanente. 
4. Inconformadas, as pensionistas, todas filhas maiores, interpuseram pedidos de reexame, em peças autônomas, embora tenham constituído a mesma representante legal.
5. Impende informar que as interessadas também interpuseram agravos contra o efeito suspensivo dado a seu recurso (pçs. 39, 42 e 45) , de modo a não precisar ressarcir os valores pagos durante a tramitação do processo nesta fase recursal, em caso de insucesso. Os agravos não foram conhecidos, nos seguintes termos (vide Acórdão 5323/2021-TCU-Primeira Câmara) :
"8. A despeito da tempestividade dos presentes agravos - eis que as interessadas foram notificadas entre os dias 24 e 26 de fevereiro e ingressaram com suas peças no dia 1º de março próximo passado, de acordo com as informações contidas nas peças 39, 42 e 45 (fls. 1 e 8) -, não tenho por preenchido o requisito do caput do art. 289 do Regimento Interno, a saber, a existência de decisão desfavorável:
'Art. 289. De despacho decisório do Presidente do Tribunal, de presidente de câmara ou do relator, desfavorável à parte, e da medida cautelar adotada com fundamento no art. 276 cabe agravo, no prazo de cinco dias, contados na forma do art. 183.' (grifos acrescidos) 
9. Não posso ter como desfavorável a possibilidade de as pensionistas continuarem a perceber proventos calculados com base em ato concessório que assegura valores maiores que os devidos, ainda que a devolução de tal diferença venha a ser posteriormente exigida.
10. De início, é bom que se esclareça que a percepção de qualquer quantia a título de proventos somente é possível diante da existência de ato administrativo com presunção de legalidade. Não é por outro motivo que o Tribunal determinou ao órgão de origem que 'faça cessar os pagamentos decorrentes do ato impugnado'. Desse modo, para tornar viável a percepção do benefício previdenciário, deve o Comando do Exército emitir novo ato, sem as irregularidades apontadas. No caso, com a correção da base de cálculo dos proventos, que deveria ser o soldo de coronel.
11. Ora, o efeito suspensivo do pedido de reexame decorre de lei e não da discricionariedade do relator, como se pode depreender da redação do art. 48 da Lei 8.443/1992:
'Art. 48. De decisão proferida em processos concernentes às matérias de que tratam as Seções III e IV deste capítulo caberá pedido de reexame, que terá efeito suspensivo.
Parágrafo único. O pedido de reexame reger-se-á pelo disposto no parágrafo único do art. 32 e no art. 33 desta Lei.'
12. O art. 33, por sua vez, prevê que o prazo para interposição do recurso de reconsideração é de quinze dias, o que é extensível ao pedido de reexame. Nos casos concretos, os recursos foram preliminarmente conhecidos sem a aferição do requisito da tempestividade, dado que o Comando do Exército ainda não havia encaminhado os comprovantes de notificação, o que veio a ocorrer posteriormente, conforme documento de peça 22.
13. Portanto, uma vez conhecidos os recursos, apresentados tempestivamente, a lei não atribuiu ao relator a discricionariedade de não conceder efeito suspensivo. Interpretação diversa somente é possível em situações excepcionais, nas quais se vislumbra a possibilidade de grave lesão ao Erário, o que não parece ser a hipótese.
14. Quando os interessados interpõem tempestivamente pedido de reexame, suspende-se a exigibilidade da decisão guerreada, inclusive quanto à obrigatoriedade de paralisar os pagamentos com base no ato considerado ilegal. E, caso não provido o recurso, devem ser tomadas as medidas administrativas pertinentes para recompor o Erário pelos valores indevidamente pagos desde a notificação da decisão original aos recorrentes.
15. Não sendo o benefício previdenciário ilegal de per si, mas apenas parcela dos proventos, o procedimento correto a ser adotado pelo órgão após o 'trânsito em julgado administrativo' constitui na emissão de novo ato, materializada na publicação de portaria com os corretos fundamentos legais, e na adoção dos procedimentos para reaver os valores pagos a maior. No caso, a diferença entre o soldo de general de brigada e o de coronel.
16. Assim sendo, caso fosse afastado o efeito suspensivo, o órgão de origem deveria adotar uma das duas soluções: a) suspender totalmente o pagamento dos proventos, pois não poderia realizar pagamentos com base em ato ilegal; b) editar novo ato, com a correta fundamentação legal, na linha da decisão recorrida.
17. Considerando que o requisito de admissibilidade do agravo é a 'existência de decisão desfavorável à parte', tenho o como não atendido, pois o efeito suspensivo é o meio pelo qual se assegura a continuidade dos pagamentos de proventos, tendo em vista que não cabe ao Tribunal determinar que o órgão de origem emita novo ato concessório, mas apenas certificar-se de que o órgão não efetue pagamento com base em atos ilegais.
18. Ora, as interessadas interpuseram recurso justamente para assegurar a continuidade do pagamento de proventos e em valores maiores que aqueles que o Tribunal considera como devidos. Claro está, portanto, que a aplicação do efeito suspensivo, que decorre de lei - motivo pelo qual não é necessário o relator se justificar pela atribuição desse efeito - e assegura a continuidade dos pagamentos dos proventos às beneficiárias enquanto se discute seu direito, não pode ser tido como decisão desfavorável à parte.
19. Não vislumbro nenhuma dificuldade de as interessadas, se não quiserem fazer uso dos valores tidos como ilegais pelo Acórdão 11.894/2020-1ª Câmara - a saber, a diferença entre o soldo de general de brigada e o de coronel, dividida entre as cotas-partes - fazerem uma poupança com o valor pago a maior. Ou, de outra forma, poderão ter esses valores descontados de seus futuros proventos, em caso de eventual negativa de provimento dos pedidos de reexame.
20. Ad argumentandum tantum, pretender que o Comando do Exército dê cumprimento à deliberação recorrida, inclusive com a emissão de novo ato concessório, livre das irregularidades, é incompatível, a meu sentir, com a vontade de recorrer na defesa da legalidade do ato de pensão emitido e conduziria à preclusão lógica dos pedidos de reexame, se conhecidos e providos os presentes agravos. 
21. Essa situação guarda semelhança com julgados do Superior Tribunal de Justiça, a exemplo do que se segue:
'TRIBUTÁRIO. PROCESSUAL CIVIL. EXCEÇÃO DE PRÉ-EXECUTIVIDADE. RECURSO ESPECIAL INTERPOSTO NO BOJO DE AGRAVO DE INSTRUMENTO. POSTERIOR EXTINÇÃO DA EXECUÇÃO FISCAL POR PAGAMENTO DA DÍVIDA. PRÁTICA DE ATO INCOMPATÍVEL COM A VONTADE DE RECORRER. PERDA SUPERVENIENTE DO INTERESSE RECURSAL. ART. 1.000, PARÁGRAFO ÚNICO, DO CPC/2015. CARACTERIZAÇÃO. 
1. Tendo a ora agravante procedido à quitação da dívida objeto da execução fiscal - ato incompatível com a vontade de recorrer -, ressai nítida a perda superveniente do interesse recursal relativo ao agravo de instrumento interposto anteriormente em sede de exceção de pré-executividade.
2. De fato, o posterior pagamento da dívida na execução fiscal demonstra aceitação tácita ao que decidido na exceção de pré-executividade - questão objeto do recurso especial epigrafado, o que, por conseguinte, impede o trânsito do apelo nobre ante a existência de fato impeditivo do direito de recorrer, requisito de admissibilidade intrínseco do recurso especial. 
3. Agravo interno não provido.' (AgInt no AREsp 1565569/RS (rel. Min. Sérgio Kukina, Primeira Turma, julgado em 20/4/2020) 
21. Dessarte, não conheço dos presentes agravos interpostos contra o despacho de peça 33."
6. Os recursos das interessadas fundamentaram-se basicamente no argumento de que a deliberação recorrida teria violado os princípios da segurança jurídica e do direito adquirido. 
7. A Serur, acompanhada do MPTCU, propôs o conhecimento dos presentes recursos e a negativa de seu provimento, no mérito, proposta que acolho e adoto como razão de decidir, por seus próprios fundamentos.
8. Ademais, tenho por pertinentes tecer algumas considerações adicionais.
9. O instituidor, que se inativou como tenente-coronel em 1966, passou a receber proventos de reserva um posto acima, ou seja, com base naqueles deferidos a coronel. Em 1985, foi reformado com os mesmos proventos e, em 18/4/1991, foi concedida melhoria em virtude de ter sido supostamente acometido por doença especificada em lei. A publicação dessa melhoria ocorreu em 29/7/1991.
10. Contudo, esse ato de alteração - que teve seu exame considerado prejudicado pelo Acórdão 6895/2020-TCU-Segunda Câmara, da relatoria do Ministro Augusto Nardes (TC Processo 028.385/2019-5) - somente foi cadastrado em 23/5/2018 (formulário 33918/2018) , quando o militar já havia falecido. 
11. A pensão instituída pelo militar foi considerada ilegal, uma vez que se considerou que a melhoria concedida nos proventos de reforma, que passaram a espelhar a remuneração de general de brigada, afrontaria o art. 110 da Lei 6.880/1980 (Estatuto dos Militares) , assim vazado:
"Art. 110. O militar da ativa ou da reserva remunerada, julgado incapaz definitivamente por um dos motivos constantes dos incisos I e II do art. 108, será reformado com a remuneração calculada com base no soldo correspondente ao grau hierárquico imediato ao que possuir ou que possuía na ativa, respectivamente. 
§ 1º Aplica-se o disposto neste artigo aos casos previstos nos itens III, IV e V do artigo 108, quando, verificada a incapacidade definitiva, for o militar considerado inválido, isto é, impossibilitado total e permanentemente para qualquer trabalho.
§ 2º Considera-se, para efeito deste artigo, grau hierárquico imediato:
a) o de Primeiro-Tenente, para Guarda-Marinha, Aspirante-a-Oficial e Suboficial ou Subtenente;
b) o de Segundo-Tenente, para Primeiro-Sargento, Segundo-Sargento e Terceiro-Sargento; e
c) o de Terceiro-Sargento, para Cabo e demais praças constantes do Quadro a que se refere o artigo 16."
12. Neste ponto, peço licença para transcrever parcialmente o voto, de minha lavra, que fundamentou o Acórdão 2225/2019-TCU-Plenário, o qual examinou a matéria de forma mais detida:
"9. Como se vê, o benefício previsto no art. 110 da Lei 6.880/1980, expressamente dirigido ao militar da ativa ou da reserva remunerada, não alcança o militar reformado. Ademais, quer da ativa, quer da reserva, o benefício se traduz no cálculo dos proventos com base no soldo do posto ou grau hierárquico imediato àquele que o favorecido apresentava na ativa - ou seja, não há espaço na norma para o cálculo dos proventos ter por referência dois postos acima daquele que o militar possuía quando ainda em atividade.
10. Sobre o primeiro ponto - os destinatários do adicional -, a jurisprudência do Superior Tribunal de Justiça (STJ) , intérprete último da lei federal, há muito se encontra pacificada, como ilustram os precedentes adiante reproduzidos:
'PROCESSUAL CIVIL. ADMINISTRATIVO. MILITAR REFORMADO POR ATINGIR A IDADE LIMITE NA RESERVA. INVALIDEZ SUPERVENIENTE À INATIVAÇÃO. REFORMA COM REMUNERAÇÃO CORRESPONDENTE AO GRAU HIERÁRQUICO IMEDIATO. IMPOSSIBILIDADE. SÚMULAS 7 E 83 DO STJ.
1. O art. 110 da Lei 6.880/1980 prevê o direito de o militar da ativa ou da reserva remunerada ser reformado com a remuneração calculada com base no soldo correspondente ao grau hierárquico imediato ao que possuir.
2. O Tribunal de origem asseverou: 'o autor foi reformado ex officio em 21/05/2006 (Evento 20 - PROCADM4 - fl. 15) , por ter atingido idade limite de permanência na reserva, nos termos do art. 106, I, d, da Lei n° 6.880/80. Pretende, agora, a melhoria da reforma para que seus proventos passem a ser calculados com base na remuneração do posto superior na inatividade, em razão da superveniência de moléstia que determina a sua invalidez (neoplasia maligna constatada em 04/01/2008) '.
3. É inviável reanalisar a constatação das datas da reforma e da eclosão da moléstia, pois inarredável a revisão do conjunto probatório dos autos para afastar as premissas fáticas estabelecidas pelo acórdão recorrido. Aplica-se, portanto, o óbice da Súmula 7/STJ. 
4. Ao reconhecer que o direito ora pugnado alcança apenas os militares da ativa ou da reserva remunerada, não prevendo a possibilidade da alteração de proventos de militar reformado por atingir a idade limite na reserva, o Tribunal a quo decidiu em consonância com a jurisprudência do STJ, razão pela qual incide a Súmula 83 do STJ. Precedentes: REsp 1.381.724/RS, Relatora Ministra REGINA HELENA COSTA, PRIMEIRA TURMA, DJe 10/5/2017; e AgRg no REsp 1.539.940/RS, Relatora Ministra ASSUSETE MAGALHÃES, SEGUNDA TURMA, DJe 29/3/2016.
5. Recurso Especial não conhecido' (REsp 1784347/RS, Rel. Min. Herman Benjamin, Segunda Turma, julgado em 2/4/2019, DJe de 23/4/2019; ênfase acrescentada) .
'ADMINISTRATIVO. MILITAR. REFORMA. ALTERAÇÃO DE BENEFÍCIO. INCAPACIDADE SUPERVENIENTE. ART. 110, § 1º C/C ART. 108, V, DA LEI 6.880/80. MILITARES DA ATIVA OU RESERVA REMUNERADA. RESTRIÇÃO. MILITAR JÁ REFORMADO. IMPOSSIBILIDADE. 
1. A reforma do militar com a remuneração calculada com base no soldo correspondente ao grau hierárquico imediato ao que possuir ou que possuía na ativa, nos termos do art. 110, § 1º, c/c o art. 108, V, da Lei 6.880/80, restringe-se aos militares da ativa ou reserva remunerada, na exata disposição do caput do art. 110, não sendo possível a concessão de tal benesse àqueles militares já reformados. 
2. Recurso especial não provido' (REsp 1.340.075/CE, Rel. Min. Castro Meira, Segunda Turma, julgado em 9/4/2013, DJe de 15/4/2013; ênfase acrescentada) .
11. Desse último julgado, permito-me transcrever elucidativo trecho do voto do relator, Ministro Castro Meira (os destaques não constam do original) :
'Da simples leitura do caput do art. 110 do Estatuto dos Militares, denota-se que o benefício é restrito àqueles militares da ativa ou reserva remunerada, como, aliás, entendeu o decisório regional ora atacado. 
Acrescente-se que, em sua redação original, o dispositivo legal permitia a reforma apenas aos militares da ativa, incluindo-se-lhe os da reserva remunerada somente a partir da edição da Lei 7.580/86, verbis: 
'Art 1º. O caput do art. 110 da Lei nº 6.880, de 9 de dezembro de 1980, que dispõe sobre o Estatuto dos Militares, passa a vigorar com a seguinte redação: 
'Art. 110. O militar da ativa ou da reserva remunerada, julgado incapaz definitivamente por um dos motivos constantes dos incisos I e II do art. 108, será reformado com a remuneração calculada com base no soldo correspondente ao grau hierárquico imediato ao que possuir ou que possuía na ativa, respectivamente'. 
Art 2º. As disposições do art. 110 da Lei nº 6.880, de 9 de dezembro de 1980, são extensivas aos militares que na vigência desta lei já se encontrem na reserva remunerada e que tenham sido reformados com base nos incisos I e II do art. 108.'
A Exposição de Motivos da referida lei bem delimita o alcance pretendido pela alteração da norma: 
'Excelentíssimo Senhor Presidente da República, 
O militar da ativa julgado incapaz definitivamente, por um dos motivos constantes dos itens I e II do art. 108, da Lei nº 6.880/80, Estatuto dos Militares, é reformado com a remuneração do grau hierárquico imediato ao que possuir na ativa, de acordo com o art. 110 do mesmo Estatuto. 
O militar da reserva remunerada julgado incapaz definitivamente por um dos motivos constantes dos itens I e II do citado art. 108 vem sendo reformado com a remuneração correspondente ao seu grau hierárquico. 
A situação configura uma abrangência incompleta e injusta da lei cuja correção ora submeto à elevada apreciação de Vossa Excelência.' 
Se o próprio legislador não vislumbrou tal possibilidade, não cabe ao intérprete fazê-lo, ainda que por alegação de observância ao princípio da isonomia, pois não seria coerente admitir que suposta omissão legislativa possa ser sanada por interpretação que alargue o alcance normativo. 
Os militares da reserva remunerada não se equiparam aos reformados, apesar de ambos os casos tratarem de inatividade, tendo em vista que aqueles podem ser convocados a retornar ao serviço ativo, enquanto estes passam definitivamente à inatividade. 
............................................................................................................................................
Nem se diga que o art. 2º da Lei 7.580/86 socorreria o recorrente, porquanto a extensão das disposições do art. 110 da Lei 6.880/80 abrange 'militares que na vigência desta lei já se encontrem na reserva remunerada e que tenham sido reformados com base nos incisos I e II do art. 108', enquanto que no presente caso busca-se a equiparação com o art. 108, V. 
Ademais, oportuno observar que o próprio art. 110, § 3º, ao admitir a ampliação dos benefícios de que trata por leis especiais, ressalvou que o benefício será deferido 'desde que o militar, ao ser reformado, já satisfaça as condições por ela exigidas'.
Em suma, os militares que adquiriram a moléstia incapacitante após a passagem para a inatividade definitiva não foram contemplados pelo art. 110 da Lei 6.880/80, o qual refere-se à concessão inicial de reforma e não à sua alteração, e alcança apenas os militares da ativa e da reserva remunerada. 
Essa é a leitura que faço da norma tida por violada, embora tenha notícia que a Administração e o próprio Tribunal de Contas da União adotam interpretação em sentido contrário, sem diferenciação entre militares da ativa, da reserva ou reformados. 
Por fim, vale anotar que o paradigma do TRF da 2ª Região arrolado pelo recorrente foi reformado por decisão desta Corte, no julgamento do REsp 1.115.309/RS, DJe 30.4.2010, Quinta Turma, de relatoria do Ministro Jorge Mussi.
............................................................................................................................................
Ante o exposto, nego provimento ao recurso especial.'
12. Relativamente ao segundo ponto mencionado no item 9 deste voto - concessão em cascata do benefício previsto no art. 110 da Lei 6.880/1980 -, a jurisprudência do STJ rejeita a hipótese mesmo que a moléstia incapacitante tenha sido adquirida com o militar ainda na reserva remunerada. Em outras palavras, se já beneficiário da vantagem do art. 50, inciso II, da Lei 6.880/1980 (inatividade com proventos calculados sobre o posto hierárquico imediato) , nem sequer o militar da reserva remunerada acometido de moléstia incapacitante faz jus a nova melhoria de proventos com esteio no art. 110, § 1º, da Lei 6880/1980. Nesse sentido, exemplificativamente, cito como precedente:
'AGRAVO REGIMENTAL NOS EMBARGOS DE DECLARAÇÃO EM RECURSO ESPECIAL. ADMINISTRATIVO. MILITAR DA RESERVA REMUNERADA. SUPERVENIÊNCIA DE INCAPACIDADE TOTAL E DEFINITIVA. REFORMA. CÁLCULO DOS PROVENTOS. SOLDO DO POSTO IMEDIATAMENTE SUPERIOR AO QUE EXERCIA NA ATIVA. 
1. A orientação jurisprudencial desta Corte Superior é no sentido de que o militar da reserva remunerada julgado definitivamente incapaz para qualquer trabalho, como na hipótese de estar acometido de cardiopatia grave, deve ser reformado com proventos correspondentes ao soldo da graduação hierárquica imediata a que possuía na ativa, nos termos do art. 110, § 1º, da Lei nº 6.880/80. 
2. Agravo regimental a que se nega provimento' (AgRg nos EDcl no Recurso Especial 966.142/RJ, Rel. Min. Marco Aurélio Bellizze, Quinta Turma, julgado em 26/2/2013, DJe de 5/3/2013) .
13. Mais uma vez, em homenagem à clareza, transcrevo trechos do relatório/voto condutor da deliberação, este subscrito pelo Ministro Marco Aurélio Bellizze:
'Trata-se de agravo regimental interposto por Carlos Costa Ribeiro Filho desafiando decisão da lavra do então Relator, Ministro Napoleão Nunes Maia Filho, a quem coube apreciar, inicialmente, o recurso especial, no que interessa, assim fundamentada: 
'1. Trata-se de Recurso Especial interposto por CARLOS COSTA RIBEIRO FILHO, com fundamento na alínea a do art. 105, III da Constituição Federal, no qual se insurge contra acórdão proferido pelo egrégio Tribunal Regional Federal da 2a. Região, assim ementado, na parte que interessa à espécie: 
'ADMINISTRATIVO. MILITAR. RESERVA REMUNERADA. POSTERIOR REFORMA. PROVENTOS COM BASE NA REMUNERAÇÃO DO POSTO IMEDIATAMENTE SUPERIOR AO DA ATIVA. ART. 110 DA LEI 6.880/80. HONORÁRIOS.'
 (...) 
2. Os Embargos de Declaração opostos foram rejeitados. 
3. Nas razões de seu Apelo Especial, o recorrente aponta violação aos arts. 108, III da Lei 6.880/80 e 1º e 2º da Lei 7.580/86. Alega, em suma, que na inatividade possuía a remuneração calculada com base no soldo correspondente ao grau hierárquico de Capitão. Logo, ao se tornar inválido na forma da legislação militar sua remuneração deve ser calculada com base no soldo de Major. 
4. A irresignação não merece prosperar. 
5. Com efeito, o artigo 110 da Lei 6.880/80 dispõe o seguinte: 
'Art. 110. O militar da ativa ou da reserva remunerada, julgado incapaz definitivamente por um dos motivos constantes dos incisos I e II do art. 108, será reformado com a remuneração calculada com base no soldo correspondente ao grau hierárquico imediato ao que possuir ou que possuía na ativa, respectivamente. 
§ 1º Aplica-se o disposto neste artigo aos casos previstos nos itens III, IV e V do artigo 108, quando, verificada a incapacidade definitiva, for o militar considerado inválido, isto é, impossibilitado total e permanentemente para qualquer trabalho.' 
6. Destarte, o recorrente, julgado incapaz definitivamente para o serviço do Exército, faz jus ao pagamento de sua remuneração calculada no grau imediatamente superior ao posto que ocupava enquanto na ativa. 
7. Entretanto, conforme se extrai dos autos, tal direito já vem sendo observado, na medida em que o autor foi transferido para reserva remunerada em 29.4.1988 no posto de Primeiro-Tenente, com proventos de Capitão, por contar com mais de trinta anos de serviço. 
8. Desse modo, não merece reparos o entendimento adotado pelo Tribunal a quo, que, inclusive, encontra amparo na jurisprudência desta Corte. Confira-se: 
'ADMINISTRATIVO. MILITAR DA RESERVA REMUNERADA. REFORMA. INCAPACIDADE TOTAL E DEFINITIVA. SOLDO DA GRADUAÇÃO IMEDIATAMENTE SUPERIOR. LEI 6.880/80, ART. 110, §§ 1º E 2º, C.
O militar da reserva remunerada julgado definitivamente incapaz por estar acometido de cardiopatia grave, deve ser reformado com o soldo correspondente à graduação hierárquica imediata a que possuía na ativa. 
Recurso não conhecido (REsp. 169.804/DF, Rel. Min. EDSON VIDIGAL, DJU 23.11.1998) .'
9. Diante do exposto, com fundamento no art. 557, caput do Código de Processo Civil, nega-se seguimento ao Recurso Especial. 
10. Publique-se. Intimações necessárias.'
Opostos embargos de declaração, foram rejeitados monocraticamente.
O agravante, militar da reserva remunerada reformado posteriormente por incapacidade permanente (cardiopatia grave) , reitera a alegação de que faz jus à percepção dos proventos com base no soldo correspondente ao posto de Major. 
Acrescenta que foi transferido para a reserva remunerada em 29/4/1988, no posto de Primeiro-Tenente, o qual exercia na ativa, com percepção dos proventos com base no soldo do posto de Capitão - grau hierarquicamente superior -, pois contava, à época, com mais de trinta anos de serviço nas Forças Armadas. 
Assim, com a superveniência da invalidez permanente e, por conseguinte, a reforma em 10/9/1993, pugna pela revisão de sua remuneração, a fim de que o parâmetro a ser utilizado passe a ser o soldo do posto imediato ao do de Capitão, ou seja, o soldo de Major. 
É o relatório.
VOTO 
O SENHOR MINISTRO MARCO AURÉLIO BELLIZZE (RELATOR) : 
Após examinar atentamente os pontos controvertidos, a minha conclusão é a de que os fundamentos da decisão agravada não foram infirmados pelas alegações trazidas no agravo regimental, impondo-se, assim, a sua confirmação. 
Com efeito, a orientação jurisprudencial desta Corte Superior é no sentido de que o militar da reserva remunerada julgado definitivamente incapaz para qualquer trabalho, como na hipótese de estar acometido de cardiopatia grave, deve ser reformado com proventos correspondentes ao soldo da graduação hierárquica imediata a que possuía na ativa, nos termos do art. 110, § 1º, da Lei nº 6.880/80. 
............................................................................................................................................
Logo, na espécie, como o posto que o agravante exercia na ativa era o de Primeiro-Tenente, deve perceber, na reforma por incapacidade definitiva para qualquer trabalho, os proventos correspondentes ao soldo do grau superior, que é o de Capitão. Como já recebia essa remuneração, não há como acolher a pretensão de revisão para perceber valores de graduação ainda mais elevada. 
Consoante asseverado no acórdão regional, não há 'qualquer ressalva [na legislação] quanto à remuneração que vinha recebendo o militar da reserva, a partir de sua passagem para a inatividade, que garantisse, porventura, remuneração correspondente a de dois postos acima daquele ocupado na atividade, nos casos em que o militar já recebesse proventos correspondentes ao do grau imediato ao que ocupava na ativa'. 
Ante o exposto, nego provimento ao agravo regimental. 
É como voto' (ênfase acrescentada) ."
13. Pois bem, no caso concreto, para além da aplicação do art. 110 da Lei 6.880/1980 a situação nele não prevista (militar já reformado) , houve concessão de vantagens "em cascata" - o que é igualmente repelido pela jurisprudência do Superior Tribunal de Justiça -, haja vista que o sr. Newton Guerra já havia sido contemplado com a vantagem prevista no art. 50 da mesma lei, o que lhe assegurou proventos calculados com base em um posto acima.
14. Além disso, os argumentos das recorrentes não merecem prosperar, haja vista que não há que se falar em direito adquirido em situações nas quais se verifica afronta à lei. Também não ocorreu violação ao princípio da segurança jurídica, pois a concessão de pensão foi feita a título precário. Como reconhece o próprio Supremo Tribunal Federal, as concessões de aposentadoria, reforma ou pensão são atos complexos, que somente se aperfeiçoam com o registro por parte desta Corte de Contas, o que não veio a ocorrer no caso concreto.
Feitas essas considerações, VOTO por que o Tribunal adote a deliberação que ora submeto à apreciação deste colegiado.
TCU, Sala das Sessões, em 9 de agosto de 2022.
BENJAMIN ZYMLER 
Relator